【裁判字號】    90,台上,1070
【裁判日期】    900301
【裁判案由】    偽造有價證券
【裁判全文】
最高法院刑事判決                                九十年度台上字第一○七○號
    上訴人  台灣高等法院台南分院檢察署檢察官
    被  告  甲○○
右上訴人因被告偽造有價證券案件，不服台灣高等法院台南分院中華民國八十七年六
月三十日第二審更審判決（八十七年度上更(一)字第一二五號，起訴案號：台灣台南地
方法院檢察署八十三年度偵字第一一九一二號），提起上訴，本院判決如左：
    主  文
原判決撤銷，發回台灣高等法院台南分院。
    理  由
本件原判決以公訴意旨略以：被告甲○○因遭莊秀珍積欠新台幣(下同)七十三萬元，
適莊秀珍之友人劉國銘欠莊秀珍四十五萬七千元，被告與莊秀珍二人商量後，莊秀珍
將其對劉國銘之上開債權讓與被告，以抵付積欠被告之部分債務，並於民國八十三年
三月三十一日，同赴台南市○○路一九九巷五號劉國銘住處，將移轉債權之事告知劉
國銘，由劉國銘於當日簽發票號○五九七七六號，面額四十五萬七千元之本票一紙交
付被告，議定由被告向劉國銘收取欠款。詎被告竟意圖為自己不法之所有，並意圖供
行使之用，於不詳地點先行偽造發票人為劉國銘，發票日及到期日均為八十三年三月
三十一日，票號○五四六二六號，面額四十五萬七千元之本票一紙後，於同年四月二
日晚間，至台南縣永康市○○○路二十之二十號地下室，將上開偽造之本票交給莊秀
珍，向其佯稱：「劉國銘欠你的錢，還是你自己去要好了。」等語。表示不願接受債
權移轉，莊秀珍不疑有他，乃囑會計小姐簽發面額共四十五萬七千元之本票九張交付
被告。嗣莊秀珍與劉國銘通電話，劉國銘表示已陸續清償欠款二十六萬餘元予被告，
莊秀珍認事有蹊蹺，將被告所交付之本票持與劉國銘辨識，發現該本票並非劉國銘所
簽發，莊秀珍始知受騙，因認被告牽連涉犯刑法第二百零一條第一項偽造有價證券及
第三百三十九條第一項詐欺取財罪嫌。惟經審理結果，認不能證明被告犯罪，因而撤
銷第一審論處被告共同意圖供行使之用，而偽造有價證券罪刑之判決，改判諭知其無
罪，固非無見。
惟查審理事實之法院對於被告有利及不利之證據，應一律注意，詳為調查，綜合全案
證據資料，本於經驗法則以定其取捨，並將取捨證據及得心證之理由於判決內詳為說
明。故證據雖已調查，而尚有其他部分並未調查，仍難遽為被告有利或不利之認定；
苟非調查之途已窮，而被告之犯罪嫌疑仍屬不能證明，要難遽為無罪之判斷；如有應
調查之證據未予調查，率行判決，其判決當然為違背法令。按告訴人莊秀珍係指訴被
告於八十三年四月二日晚間，將○五四六二六號偽造之本票持交告訴人，表示不願接
受債權移轉，使告訴人不疑有他，囑會計小姐簽發面額共四十五萬七千元之本票九張
交付被告等情。而被告迭指告訴人早在前一天即四月一日，即向劉國銘騙稱其本票在
告訴人手上，要劉國銘勿將欠款付給被告，致被告於四月一日向劉國銘收款未果，直
至四月六日，劉國銘才決定將錢付給執有真正本票之被告云云（第一審卷第七十五頁
背面、一三八頁背面、一六一頁背面）。告訴人則謂其係四月三日或四日，方通知劉
國銘逕向其付款，並非四月一日等語（偵查卷第二十六頁正面，第一審卷第一三八頁
正面）。是告訴人向劉國銘表示其本票在告訴人手上，要劉國銘逕向告訴人付款，究
竟係在四月二日之前，抑在四月二日之後，對於告訴人之指訴或被告之辯解何者為真
實可採之判斷，至有關係。原審及第一審亦均認上開事實有調查之必要，一再傳訊劉
國銘查證。惟依卷內資料，劉國銘之陳述不一，或對被告有利，或不利參差互見( 偵
查卷第二十六頁，第一審卷第三十四、三十五、八十七至九十、一三八、一四二、二
○五、二○六頁，原審法院上訴字卷第八十二、八十四、一七七、一七八頁 )。劉國
銘所為與告訴人之指訴相符之證述，究係不足採信，抑或不足為不利被告之認定，原
判決未為必要之論述，即認不能證明被告犯罪，其對於證據取捨及證據證明力判斷之
職權行使，猶有未盡，難謂無理由不備之違法，經本院前次發回時予以指明。原審更
審時仍未予以釐清論述明白，遽以微論告訴人係於八十三年四月二日之前，抑在四月
二日之後，通知劉國銘逕向其付款，要與被告無關，不足為被告不利之認定，而為被
告無罪之判決，其瑕疵依然存在。又證人黃福隆、黃綠屏均證稱被告於八十三年四月
二日確有拿一張本票給莊秀珍換取九張本票。黃綠屏又稱當時莊秀珍叫伊與另一位會
計共開了九張本票，伊開的部分每張都是五萬元，另一位會計開的金額伊不清楚等語
。被告亦供承當時有去找莊秀珍，僅辯稱係去向莊秀珍要以前欠伊之債務，沒有要將
劉國銘之債權返還給莊秀珍。當天是拿以前莊秀珍開給伊之本票去填寫發票日期云云
（偵查卷第二十七頁、第二十八頁）。參以卷附原判決附表二編號二十二、二十三之
第○四○三○七、○四○三○六號本票影本上之筆跡與同附表編號第○四○三一七號
本票影本上之筆跡，有所不同（第一審卷第十二頁）。是證人黃綠屏所稱由伊與另一
位會計簽發本票一節，能否謂全然無據，而不足採信，尚非無疑。實情如何？有待釐
清。原審未予究明釐清，僅以告訴人與證人黃綠屏、黃福隆間就系爭九張本票究係何
人簽發之供述不盡一致，且黃綠屏、黃福隆與告訴人間有僱佣關係，黃福隆且係告訴
人女兒之男友，衡情難期該二人之證詞無偏頗，遽認不足資為被告不利之證據，而為
被告無罪判決論據之一，亦嫌速斷，其審理猶有未盡。檢察官上訴意旨指摘原判決不
當，非無理由，應認仍有撤銷發回更審之原因。
據上論結，應依刑事訴訟法第三百九十七條、第四百零一條，判決如主文。
中      華      民      國     九十     年      三      月      一      日
                              最高法院刑事第四庭
                                  審判長法官  董  明  霈
                                        法官  丁  錦  清
                                        法官  林  茂  雄
                                        法官  王  居  財
                                        法官  張  祺  祥
      右正本證明與原本無異
                                              書  記  官
中      華      民      國     九十     年      三      月      七      日


司法院資訊處製作；財團法人民間司法改革基金會備份。
